臺灣臺中地方法院民事判決　九十三年度小上字第八二號
　　上　訴　人　慶豐商業銀行股份有限公司
　　法定代理人　乙○○
　　訴訟代理人　甲○○
　　被　上訴人　丙○○
右當事人間請求返還借款事件，上訴人對於中華民國九十三年四月十二日本院臺中簡
易庭九十三年度中小字第七七五號第一審小額民事判決提起上訴，經於中華民國九十
三年十月十五日言詞辯論終結，本院合議庭判決如左：
    主      文
原判決關於駁回上訴人後開第二項之訴部分及訴訟費用之裁判均廢棄。
被上訴人應再給付上訴人新台幣壹萬玖仟零肆拾參元自民國九十三年二月二十一日起
至清償日止，逾期六個月者，按週年利率百分之十七之利率計算百分之十逾期手續費
。
其餘上訴駁回。
第一審（含已確定部分）訴訟費用新台幣壹仟元、第二審訴訟費用新台幣壹仟伍佰元
，由被上訴人負擔。
    事實及理由
一、本件上訴人之上訴意旨以：
（一）原判決違背訴訟言詞辯論主義：
      本件上訴人依兩造所訂貸款契約，依消費借貸之法律關係訴請被上訴人返還借
      款，被上訴人並未於言詞辯論期日到場，自始至終均未提出書狀就上訴人之請
      求作任何陳述，原審法院竟於被上訴人未就逾期手續費約定是否過高為任何陳
      述或聲明下，逕予認定該違約金約定顯屬過高為由，適用民法第二百五十二條
      有關約定違約金過高之酌減規定，其判決已顯有違反民事訴訟第二百二十一條
      第一項有關當事人辯論主義之規定。
（二）原判決其認事用法違反私法自治及契約自由原則：
      查我國係採私法自治及契約自由原則，本件上訴人與被上訴人兩造所訂貸款契
      約內容，係出於自由意識下所簽訂，契約內容亦無違反法律強制或禁止規定，
      審判法院就契約所生之紛爭，自應以契約約定之具體內容為判斷基礎。有關逾
      期手續費之約定，於兩造所簽訂之貸款契約第八條已有明文約定，被上訴人因
      違反契約約定，自應依約按月給付逾期手續新台幣（下同）二百元，詎原審法
      院逕認該約定金額過高予以酌減，其認事用法已顯有違私法自治與契約自由原
      則，並與最高法院九十二年度台上字第二三七四號所持見解牴觸之違誤。
（三）原判決認定上訴人「逾期手續費」過高而予以酌減於法無據：
      本件兩造系爭貸款契約第八條約定之「逾期手續費」，並非屬違約金之性質，
      而係指訂約人發生逾期繳款時，因上訴人處理逾期案件之催理，須額外付出之
      作業成本所酌收之手續費，本質上與一般金融機構貸款，因借款人違約所約定
      收取之懲罰性違約金並不相同，此觀上訴人銀行一般貸款契約條款均有明定違
      約金之約定，與本件系爭「逾期手續費」之約定，不論名稱及內容均不相同，
      即可明顯予以區分。準此，有關「逾期手續費」之約定，既非屬違約金，則原
      審法院是否可逕予適用民法第二百五十二條有關約定違約金過高之酌減規定，
      即不無可議。退萬步言，縱認即屬違約金，惟民法第二百五十二條有關約定違
      約金過高之酌減規定，除前引最高法院九十二年度台上字第六七九號著有裁判
      見解，認如約定之違約金過高者，債務人固得依民法第二百五十二條規定，請
      求法院減至相當之數額，惟就違約金過高之事實，應由有利於己事實之債務人
      負舉證責任外，另法院審酌違約金究否過高，並非漫無依據而出於一時任意之
      臆測，須依一般客觀事實、社會經濟狀況及當事人所受損害情形，以為酌定之
      標準。原審認定『違約金已逾年息百分之十，顯屬過高』並未記載理由為何？
      則所為酌減標準則毫無依憑，而僅係出於一時性臆測所為之判斷，其判決之適
      法性自屬可議；為此而提起上訴等語。並上訴聲明：原判決不利於上訴人部分
      廢棄；被上訴人應再給付上訴人自九十三年二月二十一日起至清償日止，按月
      給付逾期手續費一百七十三元（按上訴人於原審訴之聲明：被上訴人應給付上
      訴人一萬九千五百二十四元，及其中一萬九千零四十三元自九十三年二月二十
      一日起至清償日止，按年息百分之十七計算之利息，及自九十三年二月二十一
      日起至清償日止，按月加計逾期手續費二百元。原審判決准許被上訴人應給付
      上訴人一萬九千五百二十四元，及其中一萬九千零四十三元自九十三年二月二
      十一日起至清償日止，按年息百分之十七計算之利息，暨按上開利率百分之十
      計算之逾期手續費。上訴人對於原審判決駁回超過「按上開利率百分之十計算
      之逾期手續費」不利之部分，提起上訴，其餘部分則已確定）。
二、本件被上訴人未於言詞辯論期日到場，亦未提出書狀為何聲明或陳述，經核並無
    民事訴訟法第三百八十六條各款之情形，爰依上訴人之聲請，由其一造辯論判決
    。
三、法院之判斷：
（一）按對於小額程序之第一審裁判提起上訴，非以判決違背法令為理由，不得為之
      ，民事訴訟法第四百三十六條之二十四第二項定有明文。所謂判決違背法令係
      指判決不適用法規或適用不當者而言，同法第四百六十八條另有明定。本件上
      訴人主張被上訴人於原審未於言詞辯論期日到場，自始至終均未提出書狀就上
      訴人之請求作任何陳述，依原審認定本件系爭之「逾期手續費」是屬違約金之
      約定，而依民法第二百五十二條規定認定違約金過高而酌減，惟參照最高法院
      九十二年度台上字第六九七號意旨，主張違約金約定過高之債務人尚且須負舉
      證責任，雖被上訴人於原審未到庭對此部分有所主張，惟原審就此逾期手續費
      約定屬違約金性質及有過高之情形，應給予上訴人對此重要爭點有陳述或舉證
      ，原審法院未予上訴人有充分辯論之機會，逕予認定該違約金約定顯屬過高為
      由，適用民法第二百五十二條有關約定違約金過高之酌減規定，上訴人指摘原
      判決違反民事訴訟第二百二十一條第一項有關當事人辯論主義之規定，而有違
      背法令之情事，提起小額訴訟之第二審上訴乙節，已陳明其主張原審判決違背
      法令之具體事由，故本件上訴程序上應認合法，合先敘明。
（二）上訴人起訴主張被上訴人於九十二年十月十五日與上訴人訂立小額循環信用貸
      款契約，約定以現金卡為工具循環使用，貸款期間自九十二年十月十五日起至
      九十三年十月十五日止，借款利率按年息百分之十五計算，並約定借款期間如
      未依約償還本息即喪失期限利益，除仍按原約定利率清償本息外，每月須給付
      二百元違約金，不料被上訴人自借得上開款項後，自九十三年二月五日以後即
      未依約繳款，已喪失期限利益而視為全部到期，迄今尚積欠一萬九千五百二十
      四元（包含本金一萬九千零四十三元、已發生之利息二百八十一元及手續費二
      百元）尚未給付，為此依系爭借貸關係訴請被上訴人給付上開積欠之金額、利
      息及違約金等情，業據其提出與所述相符之貸款契約書、現金卡帳款還款查詢
      表各一件為證，而被上訴人則未於言詞辯論期日到庭，亦未提出書狀作何說明
      或陳述，堪認上訴人上述主張屬實。
（三）惟按當事人約定契約不履行之違約金過高者，法院得依民法第二百五十二條以
      職權減至相當之數額，惟是否相當仍須依一般客觀事實、社會經濟狀況及當事
      人所受損害情形，以為酌定標準，而債務已為一部履行者，亦得比照債權人所
      受利益減少其數額（最高法院四十九年度臺上字第八０七號判例參照），依此
      而論，當事人約定違約金過高之酌減，本得由法院依職權酌減，並不待債務人
      之主張，而系爭契約約定收取違約時手續費，性質上仍屬違約金，否則既曰手
      續費亦僅有收取一次，應無多收之理，顯然係被上訴人違約未再繳納本金及利
      息後之違約金性質。按本件係信用卡消費借貸，亦即屬信用貸款，一般而言，
      其因無擔保放款，其約定利息本已較一般放款之約定利息為高，參照一般銀行
      借貸契約，其於債務人未依約返款時違約金之約定，多約定「逾期在六個月以
      內者，按上開利率百分之十，超過六個月者，按上開利率百分之二十計付違約
      金」，則本件信用卡消費借貸，其約定利息既已較一般放款之約定利息為高，
      其違約金之約定亦隨約定利息計算，自較一般銀行借貸契約所約定之前揭違約
      金為高，原審判決認定系爭違約金顯屬過高，自屬有據，惟參諸被上訴人欠款
      金額情形及一般銀行借貸之違約金之約定，本院認應比照一般銀行之借貸之違
      約金標準，以本件約定利息即年息百分之十七，逾期在六個月以內者，按上開
      利率百分之十，超過六個月者，按上開利率百分之二十計付違約金為合理，爰
      依職權酌減之。原審就系爭違約金之酌減，並未敘明此與一般銀行之借貸之違
      約金標準間有何差異，甚而有再酌減至此一般銀行之借貸之違約金標準以下程
      度之必要，尚有未洽，故本件違約金計算，就逾期在六個月以內者，按上開利
      率百分之十，「超過六個月者，按上開利率百分之二十」計付違約金，為有理
      由，應予准許，上訴人逾此部分所為主張，則非有據。原審就上開應准許之部
      分為上訴人敗訴之判決，尚有未合，上訴意旨就該部分指摘原判決不當，求為
      廢棄，為有理由，爰予廢棄改判如主文第二項所示（原審判決就此違約金部分
      以百分之十計付，並已確定，本院所准許違約金，超過前開原審判決准許違約
      金部分，尚應准許逾期超過六個月者，按上開利率百分之十，附此說明），至
      上訴人逾上開准許部分所為主張，原審駁回其請求，核無違誤。上訴意旨，就
      該部分求予一併廢棄，即無理由，則應駁回。
四、據上論結，本件上訴為一部有理由，一部無理由，依民事訴訟法第四百三十六條
    之一第三項、第四百六十三條、第三百八十五條第一項前段、第四百四十九條第
    一項、第四百五十條、第七十九條、第四百三十六條之十九第一項，判決如主文
    。
中　　　華　　　民　　　國　　九十三　　年　　　十　　　月　　二十九　　日
                                臺灣臺中地方法院民事第三庭
~B審判長法官　張瑞蘭
~B法　　　官　林宗成
~B法    　官　張國華
右正本證明與原本無異
不得上訴
中　　　華　　　民　　　國　　九十三　　年　　　十　　　月　　二十九　　日
~B法院書記官
